【裁判字號】    99,事聲,35
【裁判日期】    990506
【裁判案由】    聲明異議
【裁判全文】
臺灣板橋地方法院民事裁定              99年度事聲字第35號
異  議  人  臺北市北投區農會
法定代理人  甲○○
上列異議人因與相對人王玲子、王也聖、王雲儂、王雲音（即王
鵬九之繼承人）間聲請發還擔保金事件，異議人即聲請人就本院
民國98年3 月16日98年度司聲字第2317號裁定，聲明異議，本院
裁定如下：
    主  文
異議駁回。
異議程序費用由異議人負擔。
    理  由
一、按民事訴訟法第240 條之4 第1 、2 、3 項分別規定：「當
    事人對於司法事務官處理事件所為之終局處分，得於處分送
    達後十日之不變期間內，以書狀向司法事務官提出異議」、
    「司法事務官認前項異議有理由時，應另為適當之處分；認
    異議為無理由者，應送請法院裁定之」、「法院認第1 項之
    異議為有理由時，應為適當之裁定；認異議為無理由者，應
    以裁定駁回之」。查本件異議人就本院司法事務官於民國99
    年3 月16日以98年度司聲字第2317號發還擔保金事件裁定駁
    回其聲請發還擔保金之終局處分（依民事訴訟法第240 條之
    2 第1 項、第104 條第1 項規定以「裁定」名稱為之），聲
    明不服提起異議，是本院依法自應就本院司法事務官所為之
    裁定，審究聲明異議人之異議有無理由，合先敘明。
二、次按應供擔保之原因消滅；或供擔保人證明受擔保利益人同
    意返還；或訴訟終結後，供擔保人證明已定20日以上之期間
    ，催告受擔保利益人行使權利而未行使或法院依供擔保人之
    聲請，通知受擔保利益人於一定期間內行使權利並向法院為
    行使權利之證明而未證明者，法院應依供擔保人之聲請，以
    裁定命返還其提存物或保證書，民事訴訟法第104 條第1 項
    定有明文，依同法第106 條之規定，於其他依法令供訴訟上
    之擔保者，亦準用之。
三、本件異議意旨略以：戶籍謄本固記載相對人王雲儂、王雲音
    出境及遷出登記等事項，惟均未載明係遷址於國外，應屬送
    達處所不明，再者，本院98年度司聲字第1569號催告行使權
    利事件，並無對「居住國外」之相對人王雲儂、王雲音等為
    囑託送達而有送達不到之情，實難依該戶籍謄本即逕自推斷
    「在須公示送達下，應於國外公示送達」。況本院98年8 月
    14日板院輔民宣98年度司聲字第1569號、同年9月1日板院輔
    民宣98年度司聲字第1569號函等通知函均未通知異議人須於
    國外公示送達之旨，從而，異議人依法院通知於期日內公示
    送達，已屬合法送達，並屆催告期間，則系爭擔保金自應返
    還，原裁定認本件未生合法催告效力而駁回異議人之聲請不
    合法，為此依法提出異議，求為廢棄原裁定，准予發還擔保
    金等語。
四、經查，本件異議人以相對人積欠債務未清償為由，向本院聲
    請假扣押，經本院於83年9月5日以83年度全地字第2195號裁
    定准異議人提供擔保後，於相對人之財產在新臺幣500 萬元
    之範圍內得假扣押，嗣異議人提存擔保金額，復撤回假扣押
    之聲請等情，有本院83年度全地字第2195號民事裁定、96年
    度存字第2514號提存書、83年10月6 日83年度民執全地字第
    1660號囑託查封登記函、臺北縣新莊地政事務所97年10月28
    日北縣莊地登字第0970018534號函、民事撤回狀在卷可稽（
    見本院98年度司聲字第2317號卷第4頁-第6頁、第10頁-第11
    頁）。又異議人向本院聲請催告相對人行使權利，並經刊登
    於報紙等情，亦有本院98年9月1日板院輔民宣98年度司聲字
    第1569號公示送達公告、98年9月1日板院輔民宣98年度司聲
    字第1569號函、太平洋日報附卷可按（見本院卷第12頁- 第
    13頁）。然查，異議人雖主張戶籍謄本記事欄僅記載相對人
    王雲儂於91年10月29日出境，93年11月30日遷出登記，而相
    對人王雲音於85年7月21日出境，86年2月17日遷出登記，且
    均未載明係遷址於國外等語，惟觀本院司法事務官前依職權
    調閱相對人王雲儂、王雲音之戶役政電子閘門系統個人基本
    資料查詢結果，其特殊記事欄均已明確載明：「遷出國外」
    ，復參以前開戶籍謄本記事欄之記載，足堪認定相對人王雲
    儂、王雲音已在國外設址，原裁定認異議人僅於國內公示送
    達，並未於國外公示送達，與民事訴訟法第104 條第1項第3
    款催告相對人行使權利而未行使之要件有間，並無違誤。
五、第按，民事訴訟法第136條第1項前段規定：「送達於應受送
    達人之住、居所、事務所或營業所行之」。所謂居所指為暫
    時目的所居留之場所，出境外國之人，其在國外為暫時居留
    目的所居之場所，應得認為其居所，如其在國內應為送達之
    處所不明時，依上開規定，仍應向國外之居所為送達。對於
    出境外國之人，既應向國外之居所為送達，自應依同法第14
    5 條之規定為囑託送達，其不能依該條規定辦理者，仍得依
    第149 條第1項第3款之規定聲請公示送達。並以該公示送達
    自最後登報之日起經60日發生效力（臺灣高等法院暨所屬法
    院90年法律座談會彙編（91年7月）第116-118頁）。揆諸前
    揭說明，相對人王雲儂、王雲音即受送達人既在國外，不論
    其住所是否不明，均屬於外國為送達，從而，異議人自應先
    於外國為送達，俟其不能辦理或預知無效時，始得依民事訴
    訟法第149條第1項第3款規定，向本院聲請准為公示送達。
六、又異議人另主張本院未於98年9月1日板院輔民宣98年度司聲
    字第1569號函載明「國內及國外版均需刊登」等字樣，應認
    異議人於期限內所為公示送達，已屬合法，不得苛責其未於
    國外公示送達云云。惟按，民事訴訟法第149 條第1 項第1
    款所謂「應為送達之處所不明者」，係指已用相當之方法探
    查，仍不知其應為送達之處所者而言。其「不明」之事實，
    應由聲請公示送達之人負舉證之責任，而由法院依具體事實
    判斷之，此有最高法院82年台上字第272 號判例要旨可資參
    照。準此，相對人王雲儂、王雲音有無「應為送達之處所不
    明者」之情，本應由異議人舉證證明之，尚不得據執本院前
    開函文，推論出異議人「未於國外公示送達」之瑕疵可得治
    癒，附此敘明。
七、本件異議人所辯：相對人王雲儂、王雲音業經合法送達，並
    經催告期滿，系爭擔保金應予發還云云，並無理由。異議人
    尚未對相對人合法催告行使權利，顯與民事訴訟法第106 條
    準用第104 條，應供擔保之原因消滅定20日以上期間催告受
    擔保利益人行使權利而未行使之要件不符，是異議人聲請發
    還擔保金，於法尚有未合，自不應准許。原裁定駁回異議人
    之聲請，核無違誤，異議意旨指摘原裁定不當，求予廢棄，
    為無理由，應予駁回。
八、據上論結：本件異議為無理由，依民事訴訟法第240條之4第
    3項後段，裁定如主文。
中    華    民    國    99    年    5     月    6     日
                  民事第二庭    法  官  吳振富
以上正本證明與原本無異。
如不服本裁定，應於裁定送達後10日內，以書狀向本院提出抗告
，並繳納抗告費新臺幣1千元。
中    華    民    國    99    年    5     月    6     日
                                書記官  李宏明

司法院資訊處製作；財團法人民間司法改革基金會備份。
